【裁判字號】    97,上易,349
【裁判日期】    970821
【裁判案由】    傷害
【裁判全文】
臺灣高等法院臺南分院刑事判決         97年度上易字第349號
上  訴  人  臺灣臺南地方法院檢察署檢察官
被      告  乙○○
選任辯護人  陳國瑞  律師
上列上訴人因被告傷害案件，不服臺灣臺南地方法院97年度簡上
字第20號中華民國97年4月30日第一審判決（起訴案號：臺灣臺
南地方法院檢察署96年度偵字第4392號），提起上訴，本院判決
如下：
    主  文
上訴駁回。
    理  由
壹、聲請簡易判決處刑即公訴意旨略以：上訴人即被告乙○○於
    民國九十六年一月十三日十四時四十分許，在臺南縣永康市
    ○○○路與鹽行路口，因細故與告訴人即被害人甲○○○發
    生爭執，詎被告竟基於傷害他人身體之犯意，以雙手拉扯甲
    ○○○之頭髮並左右搖晃，造成甲○○○受有頭痛、頸部痛
    之傷害，因認被告涉犯刑法第二百七十七條第一項之普通傷
    害罪嫌云云。
貳、按犯罪事實應依證據認定之，無證據不得認定犯罪事實。又
    不能證明被告犯罪者，應諭知無罪之判決，刑事訴訟法第一
    百五十四條第二項、第三百零一條第一項分別定有明文。次
    按認定不利於被告之事實，須依積極證據，苟積極證據不足
    為不利於被告事實之認定時，即應為有利於被告之認定。再
    事實之認定應憑證據，如未能發現相當證據，或證據不足以
    證明，自不能以推測或擬制之方法，以為裁判基礎；另認定
    犯罪事實所憑之證據，雖不以直接證據為限，間接證據亦包
    括在內，然無論直接或間接證據，其為訴訟上之證明，須於
    通常一般之人均不致於有所懷疑，而得確信其為真實之程度
    者，始得據之為有罪之認定，倘其證明尚未達到此一程度，
    而有合理性懷疑之存在時，即無從為有罪之認定（最高法院
    三十年上字第八一六號、三十年上字第一八三一號、四十年
    臺上字第八六號、七十六年臺上字第四九八六號判例參照）
    。又刑事訴訟法第一百六十一條第一項規定：檢察官就被告
    犯罪事實，應負舉證責任，並指出證明之方法。因此，檢察
    官對於起訴之犯罪事實，應負提出證據及說服之實質舉證責
    任。倘其所提出之證據，不足為被告有罪之積極證明，或其
    指出證明之方法，無從說服法院以形成被告有罪之心證，基
    於無罪推定之原則，自應為被告無罪判決之諭知，最高法院
    九十二年臺上字第一二八號亦著有判例可參。
參、本件公訴人認被告乙○○涉有傷害犯嫌，無非以證人即告訴
    人甲○○○之證述並提出行政院衛生署臺南醫院（下稱臺南
    醫院）診斷證明書一紙暨被告自白曾拉扯告訴人甲○○○之
    頭髮等，為主要論據。訊據被告堅決否認犯行，辯稱：當時
    係因甲○○○一直罵伊，才出手拉扯甲○○○所穿著之衣服
    ，伊因行動不便為避免摔倒，始伸手拉，並沒有動手打甲○
    ○○，甲○○○亦未曾因此受傷，無傷害犯行等語。
肆、經查
一、程序方面：
    被告以外之人於審判外之陳述，雖不符前四條之規定，而經
    當事人於審判程序同意作為證據，法院審酌該言詞陳述或書
    面陳述作成時之情況，認為適當者，亦得為證據。當事人、
    代理人或辯護人於法院調查證據時，知有第一百五十九條第
    一項不得為證據之情形，而未於言詞辯論終結前聲明異議者
    ，視為有前項之同意。刑事訴訟法第一百五十九條之五定有
    明文。本件人之供述證據及書證，檢察官、辯護人、被告並
    無不同意列為證據，且本院審理時，無於言詞辯論終結前聲
    明異議。而證人在警詢所為之證述，係在自由意志下所為陳
    述，並親閱筆錄無訛後始簽名作成之情況，且該證言及書證
    適為本案應審酌必要事項，自有證據能力，得為本案證據。
二、實體方面：
  (一)被告自警詢、偵查乃至原審準備程序時，對其曾於上揭時、
    地與甲○○○發生爭執，並出手拉扯甲○○○頭髮等情，均
    坦承不諱；迄至原審及本院始改口稱不知道其有無拉扯甲○
    ○○之頭髮、沒有印象其有無碰到甲○○○頭髮云云。然被
    告於原審準備程序中，就原審依其先前陳述，將被告曾拉扯
    甲○○○頭髮乙節列為不爭執事項之判斷，並未提出反對意
    見；且被告為前揭自白時，除曾坦承有出手拉扯甲○○○之
    頭髮外，對於是否因此造成告訴人受有傷害等不利事項，則
    始終堅詞否認，綜觀其陳述情形，應認被告並無受脅迫、利
    誘或引導而為部分自白之可能，其前揭自白確係出於自由意
    志所為。又參以被告於原審審理時，就其是否拉扯甲○○○
    頭髮乙項，亦非極力否認，而係以不知道、沒有印象等語含
    混帶過，衡情應屬被告不願再於原審審理中為對己不利之陳
    述，亦無法否認其先前自白之真實性下，所為之避重就輕之
    詞。是兩相比較，被告先前就其曾拉扯甲○○○頭髮之自白
    ，既如前述具有任意性，復無其他不可採之原因，依法應得
    作為證據；此外，並有證人即告訴人甲○○○證述被告曾拉
    扯頭髮之證言可資佐證，堪信其前揭自白應為真實，被告有
    於上揭時、地拉扯甲○○○頭髮之行為，應堪認定。然證人
    甲○○○證述被告除曾拉扯伊頭髮外，並曾左右搖晃等情，
    則為被告堅決否認，本件復查無其他積極證據足資佐證被告
    確曾有拉住甲○○○頭髮後左右搖晃之行為，自難認定被告
    尚有除拉扯甲○○○頭髮以外之其他行為。是本件所應進而
    審究者，厥為；告訴人是否因被告上開拉扯頭髮之行為受有
    傷害？被告上開行為係基於傷害之犯意或為防止自己跌倒？
    而為被告是否涉有傷害犯行之認定。
  (二)按刑法第二百七十七條第一項傷害罪，為結果犯，以行為人
    對於被害人所為之傷害行為，有傷害之結果為構成要件。公
    訴人以甲○○○受有頭痛、頸部痛傷害情事，固有臺南醫院
    診斷證明書記載甲○○○有頭痛、頸部痛之症狀為證，然：
    甲○○○遭被告拉扯頭髮之時間為九十六年一月十三日十四
    時四十分許，而在頭髮、頭皮猝然遭強力拉扯之情形下，如
    造成傷害，必因外力瞬間施加之結果，迅速產生外顯之傷勢
    ，而無經歷相當時間始產生傷害結果之可能；若甲○○○確
    因此受有傷害，理應於當日下午儘速前往就診，至遲亦應於
    隔日即行就醫，始符常情。參以甲○○○當時既因與被告爭
    執而生衝突，雙方均無諒解對方之意，如欲就其傷勢取得診
    斷之證明以利追訴被告之犯行，更應立即前往醫院診治，殊
    無因隱忍、原諒或觀望而延緩就醫之理。反觀甲○○○提出
    之診斷證明書之記載，係於同年月十五日始前往臺南醫院門
    診，距本件案發時點，已歷一日有餘，而依被告所實施之拉
    扯頭髮之傷害行為，應不致在遭拉扯頭髮後近二日之時間，
    始出現可疑為因拉扯頭髮所造成之傷勢，業如前述，是上開
    診斷證明書上所載之傷勢，是否確因被告拉扯頭髮之行為所
    致，已甚可疑。又本院向該醫院函查病歷記載結果：病患甲
    ○○○於九十六年一月十五日開立之診斷書，病患並無明顯
    外傷，主訴頭痛、頸部痛，有該院九十七年七月五日南醫歷
    字第０九七０００五一八一號函可稽（見本院卷第四十九頁
    ）。則甲○○○當時就診之病徵，係「頭痛、頸部痛」，並
    無外傷，而疼痛屬於個人主觀之感受，負責診治之醫師實無
    從認知病患所認知之疼痛是否已達醫學上具有意義之程度；
    且造成疼痛之因素實屬多端，可能係心理性或病理性，在臨
    床診療上不易發現造成疼痛之原因，亦無法排除病患偽裝、
    自稱疼痛之可能，甲○○○所提出之上開診斷證明書上，復
    未載明其他具體症狀或病名、病因，則上開診斷證明書，雖
    係醫師於診斷後所開立，惟僅係醫師於聽取甲○○○主訴之
    病情後，依其敘述為記載。此僅係告訴人甲○○○個人指述
    ，自不足僅以此等依甲○○○敘述之主觀感受做成之證據，
    作為認定甲○○○之指述為真實之依據。再衡以甲○○○所
    述遭被告侵害之內容，並未提及其頸部等部位遭受有何直接
    之攻擊，且被告拉扯頭髮之行為，係瞬間對頭髮及頭皮施加
    撕拉之力量，可能造成的傷害應係撕裂傷等外傷，而非頭痛
    、頸部痛等與神經知覺有關之傷害，益見甲○○○縱確有頭
    痛、頸部痛之病狀，亦難認定係因被告單純拉扯頭髮之行為
    所致，難認被告拉扯甲○○○頭髮確有造成「頭痛、頸部痛
    」之傷害結果。
  (三)另甲○○○除指述被告有前述傷害犯行外，並曾空泛指摘被
    告有替地下錢莊討債、強押債務人及收取高利貸等重利行為
    ，並指出有證人為證，惟甲○○○除均未能具體說明與被告
    重利犯行事實有關之人、事、時、地、物，且於接受詢問時
    有回答混亂、語句錯亂等情形（九十六年度核交字第一０三
    六號卷第七十七至七十八頁）外，其所舉證人復均證稱不知
    有其所述之事，而經臺灣臺南地方法院檢察署檢察官以九十
    六年度偵字第四三九二號不起訴處分確定在案，則甲○○○
    之指述是否多屬憑空捏造或記憶錯亂所致，已非無疑。而被
    告於本件案發當時，曾遭拉扯衣物，導致衣服左領口有扯破
    現象、眼鏡鏡框破裂、鏡片掉落等情，業據被告提出其所有
    之藍色衣服一件及眼鏡一付為證，並經原審做成勘驗筆錄附
    卷可稽（見原審卷第二十頁），甲○○○於警詢中亦自承曾
    有用手抓被告胸前衣領往下拉之舉動，堪認被告辯稱案發當
    時曾遭告訴人拉扯衣物乙節，尚非全然無據。是甲○○○與
    被告既曾發生言語與肢體上之衝突，且甲○○○除前述被告
    涉犯重利罪之指述外，復曾多次以空泛之指述指稱被告另涉
    有其他犯行（原審卷第二十二頁），益徵甲○○○與被告間
    齟齬已深，甲○○○之陳述難免有誇大、渲染、偏頗、甚或
    設詞構陷之可能性存在，尚難遽爾採信。
  (四)另被告拉扯甲○○○頭髮，並無法證明確有造成甲○○○「
    頭痛、頸部痛」之傷害結果，則無論被告之行為主觀上係出
    於傷害故意或避免跌倒，均不影響被告行為之判斷，爰不再
    予審究，附此敘明。
伍、綜上各情，本件積極證據不足為不利於被告涉犯傷害犯行之
    事實認定，間接證據亦未達通常一般之人均不致於有所懷疑
    ，而得確信其為真實之程度，被告所辯無傷害犯行，尚堪採
    信，此外復查無其他積極證據足資證明被告確有刑法第二百
    七十七條第一項之傷害犯行，應認為不能證明被告犯罪，原
    審為被告無罪之判決，認事用法尚無違誤。檢察官上訴意旨
    稱原判決認定事實及適用法律違誤，指摘原判決不當，為無
    理由，應予駁回。
陸、被告經合法傳喚，無正當理由不到庭，爰不待其陳述逕行判
    決。
據上論結，應依刑事訴訟法第三百六十八條、第三百七十一條，
判決如主文。
本案經檢察官王碧霞到庭執行職務。
中    華    民    國    97    年    8    月    21    日
                  刑事第三庭  審判長法  官  陳義仲
                                    法  官  蔡勝雄
                                    法  官  蘇清水
以上正本證明與原本無異。
不得上訴。
                                    書記官  蔡蘭櫻
中    華    民    國    97    年    8     月    22    日


司法院資訊處製作；財團法人民間司法改革基金會備份。
